最高法院刑事判決　　　　　　九十六年度台上字第二二四二號
上　訴　人　甲○○
選任辯護人　林辰彥律師
　　　　　　黃淑怡律師
　　　　　　張凱輝律師
上列上訴人因偽造文書案件，不服台灣高等法院中華民國九十三
年八月十七日第二審判決（九十三年度上訴字第六六五號，起訴
案號：台灣桃園地方法院檢察署九十年度偵字第一五四一七號）
，提起上訴，本院判決如下：
    主  文
原判決撤銷，發回台灣高等法院。
    理  由
本件原判決認定上訴人甲○○前係美磊科技股份有限公司（下稱
美磊公司）董事長，其有原判決事實欄所載，基於行使偽造私文
書之犯意，盜用丙○○等十七人之印章，偽造彼等出讓美磊公司
股票共計五十萬股之股票轉讓過戶申請書，於民國八十九年三月
十五日持向大華證券公司行使，將彼等名下之美磊公司股票全數
轉讓過戶予巫璟燕，足以生損害於丙○○等十七人等情，因而撤
銷第一審諭知上訴人無罪之判決，改判論處其行使偽造私文書，
足以生損害於他人罪刑，固非無見。
惟查：（一）以故意為要件之罪，其犯罪之能否成立，端視行為
人主觀上有無犯罪之故意及客觀上有無犯罪之行為而定。而行為
人有無犯罪之故意，乃個人內在之心理狀態，唯有從行為人之外
在表徵及其行為時之客觀情況，依經驗法則審慎判斷，方能發現
真實。經查原判決事實欄記載：上訴人於八十八年十月間聘告訴
人乙○○擔任美磊公司顧問，並約定由穩泰公司以每股新台幣十
八元之價格，出售美磊公司股票五十萬股予乙○○，經乙○○提
出丙○○等十七人之身分證影本及印章供上訴人辦妥登記後，因
乙○○與上訴人發生爭執而於八十九年三月八日離職，且未支付
股款，上訴人始將上開股票轉讓過戶予巫璟燕等情；理由欄復敘
明：上訴人所稱其係因乙○○未依約支付價金，為免遭受損失，
始將已過戶予丙○○等十七人名下之美磊公司股票，再次過戶信
託轉讓至巫璟燕名下等語屬實（見原判決第二頁、第四頁）。倘
上情不虛，則上訴人既因乙○○未支付購買股票之價金，且已離
職，始將已過戶登記於乙○○指定之丙○○等十七人名下之美磊
公司股票改過戶登記在巫璟燕名下；其有無偽造丙○○等十七人
之股票轉讓過戶申請書持以行使之主觀犯意，即不無斟酌之餘地
。原判決疏未就上訴人偽造該申請書並持以行使之主觀犯意，說
明其所憑之證據及認定之理由，遽以行使偽造私文書論罪，判決
理由自有欠完備。（二）按刑法上之行使偽造私文書罪，須以足
生損害於公眾或他人為成立要件，而所謂足生損害，係指他人有
可受法律保護之利益，因此遭受損害或有受損害之虞而言，若他
人對行為人原負有製作某種文書之義務而不履行，由行為人代為
製作，既無損於他人之合法利益，自與偽造文書罪之構成要件不
合。次按契約解除時，當事人雙方負有回復原狀之義務，除法律
另有規定或契約另有訂定外，由他方所受領之給付物應返還之，
民法第二百五十九條第一款定有明文。經查原判決理由欄謂：「
縱因乙○○未支付價金，及已無意購買美磊公司股票，致前開已
過戶至丙○○等十七人名下之美磊公司股票應返還…」等情（見
原判決第四頁），似認定上訴人與乙○○間就買賣美磊公司五十
萬股股票之契約應已解除。則上訴人將已過戶登記於乙○○指定
之丙○○等十七人名下之美磊公司股票辦理轉讓過戶，對於乙○
○及丙○○等十七人之利益是否仍有損害？亦有待究明。原判決
僅於事實欄內泛稱：上訴人所為「足以生損害於丙○○等十七人
」等語，並未具體記載丙○○等十七人究竟受有何項損害或有受
損害之虞，理由欄內亦未對此為說明，亦有判決理由欠備之違背
法令。從而，上訴人上訴意旨執以指摘原判決違背法令，尚非全
無理由，應認原判決有撤銷發回更審之原因。至原判決理由四不
另為無罪諭知部分，基於審判不可分原則，應併予發回。
據上論結，應依刑事訴訟法第三百九十七條、第四百零一條，判
決如主文。
中　　華　　民　　國　九十六　年　　四　　月　二十六　日
                      最高法院刑事第八庭
                          審判長法官  陳　正　庸
                                法官  賴　忠　星
                                法官  林　開　任
                                法官  林　立　華
                                法官  林　勤　純
      本件正本證明與原本無異
                                      書  記  官
中　　華　　民　　國　九十六　年　　五　　月　　二　　日
                                                z
